ACORDAO-COMPLETO-2562475

ACÓRDÃO 7933/2022 ATA 40/2022 - PRIMEIRA CÂMARA

VISTOS, relatados e discutidos estes autos, que tratam de ato inicial de aposentadoria emitido, no âmbito do Senado Federal, em favor da Sra. Ana Lucia Machado de Mattos,
ACORDAM os Ministros do Tribunal de Contas da União, reunidos em sessão da Primeira Câmara, diante das razões expostas pelo Relator, com fundamento no art. 71, inciso III, da Constituição Federal e nos arts. 1º, inciso V, 39, inciso II, e 45 da Lei 8.443/1992, em:
9.1. considerar ilegal o ato de aposentadoria da Sra. Ana Lucia Machado de Mattos, recusando seu registro;
9.2. dispensar o ressarcimento das quantias indevidamente recebidas, em boa-fé, consoante o Enunciado 106 da Súmula de Jurisprudência deste Tribunal;
9.3. determinar ao Senado Federal que:
9.3.1. faça cessar, no prazo de 15 (quinze) dias, contado a partir da ciência desta deliberação, os pagamentos decorrentes do ato impugnado, sob pena de responsabilidade solidária da autoridade administrativa omissa, consoante disposto nos arts. 71, inciso IX, da Constituição Federal e 262 do Regimento Interno desta Corte;
9.3.2. dê ciência desta deliberação à interessada, alertando-a de que o efeito suspensivo proveniente da interposição de eventuais recursos, caso não providos, não a exime da devolução dos valores indevidamente percebidos após a notificação;
9.3.3. envie a esta Corte de Contas, no prazo de 30 (trinta) dias, por cópia, comprovante de que a interessada teve ciência desta deliberação;
9.3.4. promova o destaque dos "quintos" incorporados em decorrência do exercício de função comissionada a partir de 8/4/1998 até 4/9/2001, transformando-os em parcela compensatória a ser absorvida por quaisquer reajustes futuros, conforme decidido pelo STF no Recurso Extraordinário 638.115;
9.3.5. adote as providências pertinentes no sentido de corrigir os "quintos" incorporados à remuneração da interessada, excluindo reajustes que não decorram de revisão geral de remuneração do funcionalismo federal, desde a edição da Lei 9.527/1997, para as parcelas até então incorporadas e convertidas em VPNI;
9.3.6. exclua dos proventos da interessada as parcelas decorrentes de "quintos" incorporados em virtude do exercício do emprego público de Secretário Parlamentar; e
9.4. esclarecer à unidade de origem, com supedâneo no art. 262, § 2º, do Regimento Interno, que a concessão considerada ilegal poderá prosperar mediante a emissão e o encaminhamento a este Tribunal de novo ato concessório, escoimado das irregularidades apontadas nestes autos.

Ato de aposentadoria emitido no âmbito do Senado Federal para fins de registro.

Primeira Câmara

Senado Federal.

3. Interessados/Responsáveis:
3.1. Interessada: Ana Lucia Machado de Mattos (XXX.454.711-XX).

13.1. Ministros presentes: Walton Alencar Rodrigues (Presidente), Benjamin Zymler (Relator), Vital do Rêgo e Jorge Oliveira.
13.2. Ministro-Substituto presente: Weder de Oliveira.

BENJAMIN ZYMLER

Adoto como relatório o parecer da unidade técnica, cujos termos são os seguintes:
"INTRODUÇÃO
1.	Trata-se de ato de concessão de aposentadoria de ANA LUCIA MACHADO DE MATTOS no cargo de Analista Legislativo do Senado Federal submetido, para fins de registro, à apreciação do Tribunal de Contas da União (TCU) , de acordo com o art. 71, inciso III, da Constituição Federal. 
2.	O ato foi cadastrado e disponibilizado ao TCU por intermédio do Sistema E-Pessoal, na forma da Instrução Normativa TCU 78/2018.
EXAME TÉCNICO
3.	Os autos retornaram a esta Unidade Técnica por determinação do Ministro-Relator (peça 8) para que diligenciasse o órgão de origem no sentido de ser juntado ao respectivo ato de aposentadoria toda documentação relacionada ao ingresso da interessada no cargo efetivo em que se deu a aposentadoria.
4.	Em atendimento ao despacho do Ministro-Relator, foi realizada diligência à Unidade Jurisdicionada (peça 9) , tendo sido prontamente atendida (peça 11) .
5.	Consoante consta no ato concessório aba "dados gerais", a interessada ingressou no cargo em que se deu a aposentadoria em 1/11/1989. Todavia, essa informação está divergente com aquela informada no "mapa de tempo" que consta 1/2/1979.
6.	De acordo com os documentos encaminhados pelo órgão de origem (peça 11, p. 2/3) , conclui-se que a servidora ingressou no Senado Federal em 1/2/1979 por intermédio de Contrato de Trabalho (Regime Celetista) , para prestação de seus serviços na função de Secretário Parlamentar.
7.	A partir de 3/12/1982, com a edição do Ato 21/1982 (peça 11, p. 9/10 e p.11/13) teve seu emprego de Secretário Parlamentar transformado em cargo de Assistente Legislativo do quadro permanente do órgão.
8.	A partir de 10/11/1983, com a edição do Ato 30/1983 (peça 11, p. 51/52 e p. 72) teve seu cargo de Assistente Legislativo transformado em cargo de Adjunto Legislativo do quadro permanente do órgão.
9.	A partir de 1/11/1989, com a edição da Resolução 87/1989 (peça 11, p. 79/90) teve seu cargo de Adjunto Legislativo transformado em cargo de Analista Legislativo do quadro permanente do órgão.
10	A despeito dessa divergência de informações registradas no ato submetido a registro, o que influenciará no tempo de cargo e carreira informados na aba "mapa de tempo", entende-se que não modifica o implemento dos requisitos da aposentadoria, consoante fundamento concessório.
11.	Ademais, considerando que a servidora passou a exercer cargo público apenas a partir de 3/12/1982, entende-se que não seria possível a incorporação de quintos na proporção 2/10 da Função de Secretário Parlamentar, uma vez que essa função tinha natureza de emprego público, o que seria vedado pela jurisprudência deste Tribunal. Exemplo o Acórdão 8420/2020-TCU-Segunda Câmara, de relatoria do Ministro Augusto Nardes.
12.	Diante do exposto, retificamos nossa proposta de peça 5 para considerar ilegal o ato pelos seguintes motivos:
	a) incorporação de 2/10 da função de Secretário Parlamentar, uma vez que essa função tinha natureza de emprego público, o que está vedado pela jurisprudência deste Tribunal;
	b) incorporação de 8/10 da função de Secretário de Gabinete, uma vez que foi utilizado períodos posteriores ao advento da Lei 9.624/1998.
CONCLUSÃO 
13.	A abrangência e a profundidade das verificações levadas a efeito fundamentam convicção de que este Tribunal deve ser apreciado pela ilegalidade pelos seguintes motivos:
	a) incorporação de 2/10 da função de Secretário Parlamentar, uma vez que essa função tinha natureza de emprego público, o que está vedado pela jurisprudência deste Tribunal;
	b) incorporação de 8/10 da função de Secretário de Gabinete, uma vez que foi utilizado períodos posteriores ao advento da Lei 9.624/1998.
14.	Por fim, como a incorporação de quintos entre o período de 8/4/1998 a 4/9/2001 está amparada por decisão administrativa, será proposta determinação para absorção da rubrica, consoante decidido pelo STF no âmbito do RE 638.115/CE.
PROPOSTA DE ENCAMINHAMENTO 
15.	Ante o exposto, com fundamento nos arts. 71, inciso III, da Constituição Federal, 1o, inciso V, e 39, inciso II, da Lei 8.443/1992 e 260, § 1o, do Regimento Interno do Tribunal de Contas da União, propõe-se:
	a) considerar ilegal e negar o registro do ato constante dos autos;
	b) dispensar a devolução de valores indevidamente recebidos de boa-fé, com base no Enunciado 106 da Súmula da Jurisprudência deste Tribunal;
	c) Determinar, com fundamento no art. 4º, inciso I, da Resolução TCU 315/2020, ao Senado Federal que:
c.1) faça cessar, com base no art. 262, caput, do Regimento Interno do TCU, c/c art. 19, inciso II, da IN TCU 78/2018, a parcela de 2/10 incorporados com base na função de Secretário Parlamentar, no prazo 15 (quinze) dias, contados a partir da ciência desta deliberação, sujeitando-se a autoridade administrativa omissa à responsabilidade solidária;
c.2) promova, no prazo de 30 (trinta) dias, o destaque da (s) parcela (s) de quintos incorporada (s) com amparo em funções comissionadas exercidas entre 8/4/1998 a 4/9/2001 e transforme-a (s) em "Parcela Compensatória" a ser absorvida por quaisquer reajustes futuros, consoante decidido pelo STF no RE 638.115/CE, caso a incorporação tenha se dado por decisão administrativa ou por decisão judicial não transitada em julgado;
c.3) retifique os valores percebidos a título de incorporação de quintos/décimos do (a) servidor (a) , para os valores anteriores à vigência da Lei 13.302/2016;
c.4) emita novo ato de aposentadoria e submeta-o a registro deste Tribunal no prazo de 30 (trinta) dias;
c.5) comunique a interessada do teor desta decisão, no prazo de 30 (trinta) dias, alertando-a de que o efeito suspensivo proveniente da interposição de eventuais recursos não a exime da devolução dos valores percebidos indevidamente após a respectiva notificação, caso os recursos não sejam providos;
c.6) no prazo de 30 (trinta) dias, contados da ciência da decisão, envie a este Tribunal documentos comprobatórios de que a interessada está ciente do julgamento deste Tribunal."
2.	O Ministério Público junto a esta Corte de Contas manifestou-se de acordo com a proposta formulada pela unidade técnica.
	É o Relatório.

não há.

Procurador Júlio Marcelo de Oliveira.

APOSENTADORIA. SENADO FEDERAL. INCLUSÃO NOS PROVENTOS DA VANTAGEM RELATIVA A "QUINTOS" EM DESACORDO COM A LEGISLAÇÃO DE REGÊNCIA. PRECEDENTE DO STF. REAJUSTAMENTO INDEVIDO DOS "QUINTOS" INCORPORADOS PELO ÓRGÃO JURISDICIONADO. IMPOSSIBILIDADE DE SE CONSIDERAR O EXERCÍCIO DO EMPREGO PÚBLICO DE SECRETÁRIO PARLAMENTAR PARA FINS DE INCORPORAÇÃO DE "QUINTOS". PRECEDENTES. ILEGALIDADE. NEGATIVA DE REGISTRO. DETERMINAÇÕES.

APOSENTADORIA (APOS)

Secretaria de Fiscalização de Integridade de Atos e Pagamentos de Pessoal e de Benefícios Sociais (Sefip).

Em julgamento, ato inicial de aposentadoria emitido, no âmbito do Senado Federal, em favor da Sra. Ana Lucia Machado de Mattos, ex-ocupante do cargo de analista legislativo.
2.	Instruindo o feito, a Sefip manifesta-se pela negativa de registro do ato, em razão das seguintes irregularidades:
"a) incorporação de 2/10 da função de Secretário Parlamentar, uma vez que essa função tinha natureza de emprego público, o que está vedado pela jurisprudência deste Tribunal; 
b) incorporação de 8/10 da função de Secretário de Gabinete, uma vez que foi utilizado períodos posteriores ao advento da Lei 9.624/1998."
3.	O Ministério Público junto a esta Corte de Contas anuiu à proposta da unidade técnica.
4.	Informam os autos que a interessada teve incluídas em seus proventos de aposentadoria parcelas decorrentes do exercício de função comissionada de códigos FC-75 (2/10) e FC-5 (8/10) , sendo que parte do período considerado para esta última incorporação se deu após a definitiva extinção do instituto, ocorrida em 8/4/1998 com a publicação da Lei 9.624/1998.
5.	Sobre a matéria, o entendimento fixado em regime de repercussão geral pelo Supremo Tribunal Federal (STF) é no sentido de que "ofende o princípio da legalidade a decisão que concede a incorporação de quintos pelo exercício de função comissionada no período de 8/4/1998 até 4/9/2001, ante a carência de fundamento legal" (Tema 395, RE 638.115) .
6.	Outrossim, no que diz respeito à modulação dos efeitos da referida decisão, a Suprema Corte, ao apreciar os embargos de declaração opostos por diversos sindicatos de servidores públicos e pelo Ministério Público Federal, manifestou-se no sentido de que somente os servidores públicos beneficiados por decisão judicial transitada em julgado poderiam manter, de forma definitiva, os "quintos" incorporados no período de 8/4/1998 a 4/9/2001.
7.	De outro lado, caso a incorporação irregular estivesse assentada em decisão administrativa do órgão jurisdicionado ou em decisão judicial sem trânsito em julgado, o pagamento da parcela estaria assegurado "até sua absorção integral por quaisquer reajustes futuros concedidos aos servidores".
8.	Veja-se, a propósito, o seguinte trecho da ata de julgamento dos embargos de declaração apreciados em 18/12/2019, modulando os efeitos do que restou decidido no RE 638.115/CE, in verbis:
"O Tribunal, por maioria, acolheu parcialmente os embargos de declaração, com efeitos infringentes, para reconhecer indevida a cessação imediata do pagamento dos quintos quando fundado em decisão judicial transitada em julgado [...]. No ponto relativo ao recebimento dos quintos em virtude de decisões administrativas, o Tribunal, em razão de voto médio, rejeitou os embargos e, reconhecendo a ilegitimidade do pagamento dos quintos, modulou os efeitos da decisão de modo que aqueles que continuam recebendo até a presente data em razão de decisão administrativa tenham o pagamento mantido até sua absorção integral por quaisquer reajustes futuros concedidos aos servidores. [...] Por fim, o Tribunal, por maioria, também modulou os efeitos da decisão de mérito do recurso, de modo a garantir que aqueles que continuam recebendo os quintos até a presente data por força de decisão judicial sem trânsito em julgado tenham o pagamento mantido até sua absorção integral por quaisquer reajustes futuros concedidos aos servidores [...]" (grifos acrescidos) .
9.	Nessas circunstâncias, não havendo nos autos qualquer prova no sentido de que a interessada tenha sido efetivamente beneficiada por decisão judicial transitada em julgado, entendo que a vantagem relativa aos "quintos", tal como foi instituída e vem sendo paga, não se encontra ajustada ao entendimento da Suprema Corte sobre a matéria. Outrossim, verifica-se do formulário e-Pessoal que o órgão jurisdicionado considerou tempo de função exercido após 2001 para o pagamento da referida parcela, o que também não se encontra ajustado ao entendimento da Suprema Corte sobre a matéria, devendo, deste modo, serem desconsiderados os referidos períodos.
10.	Ainda sobre o tema, verifico, por meio de consulta realizada aos sistemas informatizados disponibilizados a este Tribunal, que a rubrica relativa aos "quintos" paga ao servidor inativo vem sofrendo majoração desde a sua inativação.
11.	Ora, a Lei 9.527/1997, em seu art. 15, já havia transformado a vantagem dos "quintos" em VPNI, atualizada exclusivamente em virtude das revisões gerais da remuneração dos servidores federais (grifos acrescidos) :
"Art. 15. Fica extinta a incorporação da retribuição pelo exercício de função de direção, chefia ou assessoramento, cargo de provimento em comissão ou de Natureza Especial a que se referem os arts. 3º e 10 da Lei nº 8.911, de 11 de julho de 1994.
§ 1º A importância paga em razão da incorporação a que se refere este artigo passa a constituir, a partir de 11 de novembro de 1997, vantagem pessoal nominalmente identificada, sujeita exclusivamente à atualização decorrente da revisão geral da remuneração dos servidores públicos federais."
12.	Não se deve olvidar que poucas e de pequena monta foram as revisões gerais de remuneração do funcionalismo federal concedidas desde a transformação dos "quintos" em vantagem pessoal pela Lei 9.527/1997. Cito, por exemplo, as Leis 10.331/2001 e 10.697/2003, as quais concederam aumentos de 3,5% e 1%, respectivamente.
13.	Nesse sentido, percebe-se claramente que o órgão jurisdicionado tem aplicado os percentuais autorizados de reajuste da remuneração de seus servidores em planos de carreira específicos para atualizar a dita vantagem pessoal, em contrariedade ao disposto na Lei 9.527/1997, aplicável a todos os servidores públicos federais.
14.	Ainda que os "quintos" integrem a remuneração do cargo efetivo, na qualidade de vantagem pessoal, estes não poderiam ser alcançados por reajustes dados exclusivamente à categoria, em planos de carreira específicos, uma vez que se trata de vantagem disciplinada especificamente no Regime Jurídico Único (art. 62 da Lei 8.112/1990, posteriormente tratado nas Leis 8.911/1994 e 9.527/1997) , aplicável a todos os servidores federais, cuja alteração somente pode ser feita por lei de iniciativa do Chefe do Poder Executivo.
15.	Nessas circunstâncias, entendo que a negativa de registro do ato em análise não deve estar assentada apenas na forma como os "quintos" foram incorporados, mas também nos reajustes promovidos indevidamente na referida parcela, já que, nos termos da lei, ela foi convertida em VPNI e só poderia ser reajustada pelas leis que trataram de revisão geral de remuneração de iniciativa exclusiva do Chefe do Poder Executivo, nos termos da Constituição Federal.
16.	Outra irregularidade constante do ato ora em julgamento diz respeito à incorporação de 2/10 da FC-75.
17.	Quanto à matéria, observo que este Tribunal de Contas possui entendimento pacificado no sentido de que a função de Secretário Parlamentar do Senado Federal era emprego público regido pelo regime celetista, posteriormente transformado em cargo público (art. 243, § 1º, da Lei 8.112/1990) , razão pela qual o seu exercício, por si só, não pode ser utilizado para fins de incorporação de "quintos" a que se refere o art. 62 da Lei 8.112/1990.
18.	Nesse sentido:
"REPRESENTAÇÃO. TRANSPOSIÇÃO PARA O REGIME DA LEI 8.112/1990, NA CONDIÇÃO DE SERVIDORES EFETIVOS, DE EMPREGADOS DO SUPERIOR TRIBUNAL MILITAR, CONTRATADOS COM BASE NO DECRETO 77.242/1976, E DO SENADO FEDERAL, OCUPANTES DE FUNÇÕES DE CONFIANÇA DE SECRETÁRIO PARLAMENTAR E ASSESSOR. CONHECIMENTO. SUBSUNÇÃO DO PRIMEIRO CASO AO ART. 243, § 1º, DO REGIME JURÍDICO ÚNICO DO FUNCIONALISMO, E DO SEGUNDO AO § 2º DO MESMO DISPOSITIVO. PROCEDÊNCIA PARCIAL. DETERMINAÇÕES. CIÊNCIA AOS INTERESSADOS."  (cf. Acórdão 1208/2021-TCU-Plenário, da minha relatoria) .
19.	Ilegal, também por este fundamento, o ato ora em apreciação, haja vista a impossibilidade da incorporação de "quintos" em decorrência tão somente do exercício do emprego público de Secretário Parlamentar.
	Ante o exposto, VOTO por que seja adotada a deliberação que ora submeto à apreciação deste Colegiado.
TCU, Sala das Sessões, em 22 de novembro de 2022.
BENJAMIN ZYMLER 
Relator